【裁判字號】    98,交聲,196
【裁判日期】    980924
【裁判案由】    聲明異議
【裁判全文】
臺灣屏東地方法院交通事件裁定         98年度交聲字第196號
原處分機關  交通部公路總局臺中區監理所
異  議  人
即受處分人  乙○○
上列受處分人因違反道路交通管理處罰條例事件，對於交通部公
路總局臺中區監理所民國98年5 月11日所為之裁決處分（中監違
字第裁60-Z00000000號），聲明異議，本院裁定如下：
    主  文
本件管轄錯誤，移送臺灣臺中地方法院。
    理  由
一、原處分機關係以：異議人即受處分人乙○○於民國98年3 月
    31日8 時30分許，駕駛車牌號碼為OJ-0629 號之自小客車，
    行經國道3 號南下321.2 公里處時，有「汽車行駛高速公路
    速度超過規定最高限速，超過規定之最高時速未滿20公里」
    之違規行為，爰依道路交通管理處罰條例第33條第1 項第1
    款、第63條第1 項第1 款之規定處罰鍰新臺幣（下同）3,00
    0 元，並記違規點數1 點。
二、異議意旨略以：(一)舉發測速地點為彎道，執勤員警漫不經心
    ，僅以手持（未固定）雷射測速槍草率測速，顯有誤差，且
    值上午上班時間，車流量大，稱測距229 公尺，所顯速度與
    距離令人難信；(二)測速槍儀表未顯示測得之車號或影像，執
    勤員警僅指示超速數字，硬拗本人違規車速，迫簽承認，甚
    不合理；(三)且於同時目睹另一黑色轎車從警車旁悄然離去，
    疑該車超速未受舉發，而係超速值轉嫁本人駕車，為此聲明
    異議等語。
三、按法院受理有關交通事件，準用刑事訴訟法之規定，其處理
    辦法，由司法院會同行政院定之；又本條例（道路交通管理
    處罰條例）之罰鍰基準、舉發或輕微違規勸導、罰鍰繳納、
    向處罰機關陳述意見或裁決之處理程序、分期繳納之申請條
    件、分期期數、不依限期繳納之處理、分期處理規定及繳納
    機構等事項之處理細則，由交通部會同內政部定之，道路交
    通管理處罰條例第89條及第92條第3 項分別定有明文。上開
    規定之意義無非：(一)得適用刑事訴訟法者，僅以性質上相同
    者為限，始得謂準用；若性質上不同者，則無準用之餘地；
    (二)法院受理交通違規案件之聲明異議，應優先適用母法授權
    制訂之法規命令，即道路交通案件處理辦法之規定；(三)依道
    路交通管理處罰條例授權制訂之違反道路交通管理事件統一
    裁罰基準及處理細則，若與交通違規事件性質相同者，亦應
    在適用之範圍內。又按，聲明異議事件，係受處分人不服同
    條例第8 條主管機關所為之處罰，向法院所提起請求撤銷原
    處分之程序，性質上應屬於救濟程序，尚無疑義（司法院大
    法官會議第418 號解釋參照）。至於刑事訴訟法第5 條之土
    地管轄，其適用對象為法院審理第一審案件之管轄權劃分，
    並非定救濟程序之法院管轄權劃分之標準，此觀諸刑事訴訟
    法救濟審即第二審管轄法院，係向管轄第二審之高等法院為
    之自明（刑事訴訟法第36 1條第1 項規定參照）。因此，刑
    事訴訟法第5 條之土地管轄規定，能否適用在救濟程序法院
    之管轄，頗有疑義。就法體系而言，交通違規處罰之主管機
    關首次管轄權劃分，係依違反道路交通管理事件統一裁罰基
    準及處理細則第25條規定，除同條第1 款至第5 款情形按行
    為地；以汽車所有人為處罰對象者，移送其車籍地；以駕駛
    人為處罰對像者，則由駕籍地之處罰機關處理。至於不服主
    管機關所為處罰提起聲明異議之管轄法院，首須視法有無特
    別明文規定，若無，始得依同條例第89條規定準用刑事訴訟
    法相關規定處理之。另按，聲明異議，應以司法狀紙，敘述
    異議之理由，提出於原處分機關為之，原處分機關應於接受
    異議書狀後5 日內，將該案卷宗及有關證物，送交該管地方
    法院或其分院交通法庭；又違反道路交通管理事件，受處分
    人不服處罰，依法聲明異議者，處罰機關應於接受異議狀5
    日內，製作不服違反道路交通管理事件裁決聲明異議移送書
    ，將案卷及有關證物連同聲明異議書狀，送交該管地方法院
    審理，道路交通案件處理辦法第13條及違反道路交通管理事
    件統一裁罰基準及處理細則第65條分別定有明文。法院受理
    聲明異議既屬救濟程序，並非為第一審程序，自應依交通違
    規行政罰之性質，適用同條例或法規命令所定之管轄權，業
    如前述。前開法規命令既已明定受理聲明異議之法院為裁處
    機關所在地之法院管轄，自非同條例或相關法規並無特別規
    定聲明異議法院管轄權之分配。其理如同不服地方法院第一
    審裁判，提起救濟之管轄第二審法院，均係以管轄地方法院
    之第二審法院定之，並非再重新審視行為人之住所地、居所
    地或犯罪地而定自明。否則，救濟法院之管轄，極易隨受處
    分人住居所變更之時間點，隨時處於不確定之狀況，易形成
    管轄權消極衝突之情事，司法院（74）廳刑一字第550 號研
    究意見、討論意見均漏未斟酌此點，於此一併補充，併此敘
    明（以上參照臺灣高等法院暨所屬法院97年法律座談會刑事
    類提案第44號審查意見及研討結果）。是則受處分人如不服
    處分，其聲明異議事件應由原處分機關所在地之法院管轄，
    如繫屬之法院無管轄權，自應諭知管轄錯誤。
四、次按汽車行駛高速公路及快速公路，應依速限標誌指示，高
    速公路及快速公路交通管制規則第5 條第1 項前段定有明文
    ；又汽車行駛於高速公路、快速公路或設站管制之道路，不
    遵使用限制、禁止、行車管制及管理事項之管制規則而有行
    車速度超過規定之最高速限之行為者，處汽車駕駛人3,000
    元以上6,000 元以下罰鍰，並計違規點數1 點，道路交通管
    理處罰條例第33條第1 項第1 款、第63條第1 項第1 款分別
    定有明文。可知違反上開規定之處罰對象為駕駛人。
五、經查，本件係經內政部警政署國道公路警察局第八警察隊第
    白河分隊員警甲○○攔停後當場舉發乙節，有卷存舉發違反
    道路交通管理事件通知單1 紙可稽。又本件處罰之對象係駕
    駛人，已如上所述，而本件駕駛人即為異議人乙○○，異議
    人取得普通小型車駕駛執照之駕籍地為「台中市○區○○街
    108 巷4 號」，屬交通部公路總局臺中區監理處所轄乙事，
    有卷存證號查詢汽車駕駛人資料可證可考（詳其上「管轄所
    站」欄之登載），則依上開規定，是原處分機關機關依上開
    違反道路交通管理事件統一裁罰基準及處理細則第25條規定
    ，具有交通違規處罰之管轄權（即首次裁罰之權限）。況本
    件車牌號碼為為OJ-0629 號自小客車之車籍地為「台中市○
    區○○街108 巷4 號」，屬交通部公路總局臺中區監理處所
    轄乙節，有卷存車號查詢汽車車籍資料附卷可參（詳其上「
    管轄所站」欄之登載），是縱依車籍地而言，原處分機關機
    關依上開規定，亦具有交通違規處罰之管轄權。準此，原處
    分機關既具有交通違規處罰管轄權，而本件原處分機關所在
    地並非在本院轄內，揆諸前述說明，異議人對於原處分聲明
    異議事件，本院並無管轄權（即審查原處分之權限），應諭
    知管轄錯誤之裁定，並移送有管轄權之法院即臺灣臺中地方
    法院。
六、依道路交通案件處理辦法第13條、道路交通處罰條例第89條
    前段，刑事訴訟法第304 條，裁定如主文。
中    華    民    國    98    年    9     月    24    日
                   交通法庭     法  官  曾吉雄
以上正本證明與原本無異。
如不服本裁定應於收受送達後5 日內向本院提出抗告書狀敘述抗
告之理由抗告於臺灣高等法院高雄分院。
中    華    民    國    98    年    9     月    24    日
                                書記官  林祥玉


司法院資訊處製作；財團法人民間司法改革基金會備份。
